【裁判字號】    89,上重訴,24
【裁判日期】    890331
【裁判案由】    懲治盜匪條例等
【裁判全文】
臺灣高等法院刑事判決                            八十九年度上重訴字第二四號
    上  訴  人  臺灣士林地方法院檢察署檢察官
    被      告  乙○○
    義務辯護人  丙○○
右上訴人因懲治盜匪條例等案件，不服臺灣士林地方法院八十九年度重訴字第二號，
中華民國八十九年三月三十一日第一審判決（起訴案號：臺灣士林地方法院檢察署八
十八年度偵字第九八七二號）提起上訴，本院判決如左：
    主  文
原判決關於強盜殺人部分撤銷。
乙○○強劫而故意殺人，處無期徒刑，褫奪公權終身。
扣案手機壹支（NOKIA6138）、EMPORLO APMANI太陽眼鏡壹副、馬槽三溫暖貴賓券拾
張、及妙姿美容院洗髮券肆張應發還被害人高德彤之父母高祖權、曹鴻雅。
其他上訴駁回。
    事  實
一、乙○○於民國八十八年八月廿五日上午五時三十分許，駕駛其向達源交通有限公
    司承租之二Ｌ九四九號計程車，在台北市○○○路○段二八六巷口附近，搭載高
    德彤，沿台北市○○○路○段左轉往內湖方向行駛，途中高德彤因無法打開乙○
    ○所駕駛計程車之車窗，即以言語辱稱：什麼爛車，怎麼窗戶打不開等語，乙○
    ○以：小姐，打不開，你講一聲等語回應，並利用紅燈之際，由駕駛座轉身轉開
    車窗，乙○○嗣表示該路段不熟，高德彤即指示乙○○開上麥帥二橋，在上橋之
    時，高德彤再辱稱：路又不熟，車又爛，這樣也敢出來開計程車等語，令乙○○
    心生憤怒，且乙○○見高德彤酒醉，竟萌為自己不法所有之意圖，待車行至麥帥
    二橋往南港交流道口之處，乙○○將車停下，口喊搶劫，令高德彤交出財物，高
    德彤不從，二人在車內拉扯，乙○○並持其所有之十字起子一支揮向高德彤，剌
    傷高德彤頸部，致高德彤右頸部有約七公分之皮下切割傷，後頸部及右耳後約有
    指大之切割傷之傷害，於爭執中高德彤之右食指關節部亦遭割傷呈片傷，嗣高德
    彤並打開車門逃出，乙○○乃基於傷害之犯意追出，與高德彤續拉扯扭打，且乙
    ○○明知扼頸有致人窒息死亡之危險，竟基於殺人之犯意，以手扼住高德彤右前
    頸，致高德彤窒息死亡。待高德彤死亡後，乙○○隨即基於遺棄屍體之犯意，將
    高德彤屍體從麥帥二橋橋上拋至基隆河畔之彩虹公園草叢上丟棄，並取得高德彤
    留於計程車上之背包，其內有行動電話 (序號為00000000000000
    0號）、妙姿公司洗髮券五張、太陽眼鏡一支、馬槽藥浴貴賓券十張，乙○○將
    上開行動電話換卡供己使用，並持用上開高德彤所有之妙姿公司洗髮券前往理髮
    消費，又將高德彤所有之上開太陽眼鏡一支、馬槽藥浴貴賓券十張、妙姿公司洗
    髮券四張藏置於乙○○所有之ＤＨ一七四０號小貨車，將背包、高德彤之鞋子、
    上開起子等物丟棄。於翌日下午五時三十分許經人在彩虹公園草叢上發現屍體，
    循線查獲，並扣得高德彤所有手機一支（NOKIA6138）、EMPORLO APMANI 太陽眼
    鏡一副、馬槽三溫暖貴賓券十張、及妙姿美容院洗髮券四張。
三、案經台北市政府警察局內湖分局移送臺灣士林地方法院檢察署檢察官偵查起訴。
    理  由
甲、強盜殺人部分：
一、訊據被告乙○○否認有強盜殺人之行為，辯稱：因被害人高德彤辱罵伊，因而在
    車上發生口角，伊一時憤怒，隨即在麥帥二橋上停車，二人在車內與車外互毆，
    高女不慎在護欄邊跌落橋下，警訊筆錄內容不實在，伊並未說要搶被害人，警察
    有刑求云云，經查：
  (一)被害人之屍體，於八十八年八月二十六日下午五時三十分許，在台北市內湖區○
    ○○道彩虹公園內經路人發現，有臺灣士林地方法院檢察署相驗屍體證明書、驗
    斷書等在卷足稽，而被害人於八十八年八月三十一日經解剖鑑定，鑑定結果認被
    害人於死前二小時進食，血中酒精成分為百分之○點三九二（ｗ／ｖ），係於酒
    後飯後，遭扼頸窒息死亡，其右前頸有橫走七公分長之表淺切割創（相驗屍體證
    明書載約九公分，應以解剖鑑定為準），創緣不整齊，未深入肌膚，未傷及血管
    ，非致命傷等事實，有法務部法醫研究所八十八年九月廿七日（88﹚法醫所醫鑑
    字第０九六七號鑑定書可稽。又依被告於警訊中供述：「我載高德彤到麥帥二橋
    橋上時，我要搶奪高德彤身上財物時，死者就跟我在車上拉拉扯扯約十秒鐘後．
    ．．」，「（你們在橋上打鬥拉扯是幾時？）死者稱要回內湖，我載到麥帥二橋
    橋上時，即搶奪他財物，時間約上午六時三十分．．．」（見偵查卷十九頁背面
    、二十頁），可證被告與被害人發生衝突之原因，係被告欲強取被害人之財物，
    被害人不從，二人因而發生衝突。綜此，被告基於強盜被害人財物之犯意，而持
    起子傷害被害人之右前頸，並對被害人扼頸致被害人窒息死亡之事實，堪以認定
    。至被告一再於偵查、審判中指稱係遭被害人辱罵一節，依證人即被害人之好友
    胡思勤於檢察官相驗屍體時證稱：「（被害人於二十五日凌晨有無提到何事？）
    她好像說在前一天（廿四日）她與所搭之計程車司機在車上發生爭執」（見相驗
    卷六頁），被害人之母親曹鴻雅於原審亦證稱：「（被害人是否會與計程車衝突
    ？）有時回來因有喝酒，偶而會與計程車司機吵架」（見原審卷五０頁），由以
    上被害人之母親及友人之證詞中可知，被害人平日確有與計程車司機爭吵之紀錄
    ，故被告所言即非無據，是被告係受被害人之辱罵，因而產生本件犯行之犯意，
    應可認定，被告此部分之供述亦應可採。
  (二)雖被告於本院調查時辯稱：是警員刑求，伊並未說要搶奪，且其有告知當時欲委
    託之楊永成律師警方刑求云云，惟查，被告於警訊中全程錄音、錄影，業經本院
    勘驗錄影帶，確係全程錄音、錄影，且警訊筆錄之內容與錄影帶之內容相符，且
    依該錄影帶所示，被告於警訊中有要求上廁所、吃藥，而員警亦讓被告上廁所及
    拿藥予被告服用（此藥依被告所供是腹部受傷至振興醫院就醫時醫師所開之處方
    ），另於偵訊中，被告亦稱手銬太緊，員警亦換用一付手銬，此有本院勘驗筆錄
    可稽（見本院卷五六、五七頁），是警訊筆錄之內容確係被告之供述無訛，雖被
    告又稱員警於錄影前即毆打，且其亦有告知楊永成律師云云，惟經本院傳喚證人
    即製作筆錄之甲○○員警，依證人甲○○證稱：警方並未毆打被告，且讓被告通
    知律師，而被告於本院調查時，亦稱不知何員警毆打等語（見本院卷四五頁），
    是被告所稱警方刑求云云，尚難採信。另證人楊永成律師於本院調查時亦證稱：
    伊記得被告有委請他，且印象中被告有打電話予伊，被告稱現在在警察局，警察
    有誤會他，跟行動電話有關等情，雖被告一再強調其確有跟律師稱警方有刑求云
    云，惟證人楊永成律師證稱：「我不敢說沒有，是沒有特別印象」（見本院卷六
    八、六九頁），查一般被告受警方刑求，是重要之事項，證人楊永成已經證稱被
    告所涉之強盜殺人案報紙有登出來，則對被告所言之印象自應深刻，雖楊永成律
    師最後未受被告委任，且其稱「不敢說沒有」，但仍證稱「沒有印象」，故由證
    人楊永成律師之證言觀之，仍難據為對被告為有利之認定。況其後經本院勘驗警
    方之第二捲錄影帶，該錄影帶並非現場模擬，而是警訊偵訊後之錄影，警方於筆
   錄製作完成後，將筆錄交付被告閱覽，被告閱覽後有要求打電話予證人楊永成律
    師，警方同意，被告於接通電話後，詢問楊律師筆錄可否簽名，律師何時可以到
    市刑大，楊律師稱早上十、十一時，警方請被告簽筆錄，被告表示不同意，稱要
    由律師閱過後才簽，警員表示筆錄全程錄影，都照被告所言製作，律師如果來也
    只能看警方有無刑求，並不能看筆錄內容，如果還有補充，被告還可以再補充，
    最後被告同意簽名（見本院卷八二至八四頁），雖被告於該次勘驗中，仍主張警
    方有稱要拖出去打、有告知律師警方刑求等情，惟經本院勘驗結果，警方是稱「
    律師如果來只能坐著看我們有沒有打你，不能看筆錄」並非稱要將被告拖出去打
    ，又雖被告曾於電話中向楊律師稱「這你應該了解」、「對」，然證人楊永成律
    師既無印象被告有稱警方刑求，而被告上開對話亦無從認定被告是告知楊永成律
    師警方刑求，參以上開筆錄之內容既係被告所言，則被告所為警員刑求之抗辯自
    無可採信。
  (三)查被害人於打鬥中受有右頸部有七公分之皮下切割傷，後頸部及右耳後約有指大
    之切割傷之傷害，右食指關節部亦遭割傷呈片傷，此有相驗屍體證明書可稽（惟
    依相驗屍體證明書記載；右頸部之傷長度為約九公分，與解剖鑑定不同，應以解
    剖鑑定為準），惟被告自承曾以十字起子揮向被害人，被害人有無受傷伊則不清
    楚云云，經查被害人上開傷害顯係遭利器割傷，應係遭被告以十字起子割傷無訛
    ，至於此等傷害係被告在何處所為，被告前後供述不一，依被告於警訊中供述：
    「．．．在車上拉扯約十秒鐘後他就下車，我就從車上拿一把起子下車，雙方打
    鬥起來，我就刺殺他的脖子．．．」等語，惟被告於原審稱：「．．．她又用我
    車上的面紙盒丟我，我從排檔處拿了一支十字起子亂揮，她也用腳一直踢我，不
    知道揮到那裡，接下來我用手掐住她脖子．．．」（見原審卷八頁背面），於本
    院調查時亦稱：「．．．她一腳踢過來，把我踢到前座，我眼冒金星就不管了，
    在車上拿到起子，往她臉部揮一下，不知她有無受傷．．．」（見本院卷廿廿九
    頁背面），由以上被告於警訊、原審、本院調查時所供以起子揮向被害人之地點
    並不同，於警訊時稱係在車外，於原審及本院調查時則稱在車內即以起子揮向被
    害人，惟依警方之採證，被告所駕駛計程車之右前座椅套後袋內、左右後座踏墊
    均有血跡之反應，且經鑑定此等血跡均為被害人之血跡，此有內政部警政署刑事
    警察局之鑑驗書一紙在卷可證（見偵查卷一四五頁），足證被害人受傷流血之地
    點於車內，而依相驗屍體證明書所載，被害人僅有些外傷，由此可知被告確是於
    車內即以十字起子揮向被害人，且致被害人受有前述傷害並流血，故此部分應以
    被告於法院調查時所供為可採，原審誤認被告於車外始以起子傷害被害人尚有未
    洽。又被告雖一再稱或有失手扼被害人致被害人窒息云云，惟被告之前受被害人
    之言詞刺激，其後又欲強劫被害人之財物，二人由車內拉扯至車外，如被告無意
    殺害被害人，儘可於被害人跑出車外時即將計程車駛離開，然被告竟不思此，亦
    下車繼續與被害人扭打拉扯，則其將被害人扼斃，顯難認係失手所為，應認被告
    原本即有意殺害被害人之犯意，是被告所辯無意殺人云云，亦不足採。
  (四)又被告辯稱：被害人係於麥帥二橋上與伊拉扯不慎跌落麥帥二橋云云，惟被告於
    警訊之初供稱：「雙方就打鬥起來，我就殺到他的脖子後，再拉扯時就推下橋下
    （打鬥時間約有一分鐘）」（見偵查卷廿頁），於原審調查時供稱：「．．．他
    抓我的頭撞擋風玻璃，我也拉他的頭撞車門，拉扯中，他往後面橋護欄一躺，就
    掉下去了」（見原審卷九頁），嗣於本院調查時，亦稱：「．．．從車尾跑到車
    頭，靠著橋邊，還是在打，不知為何她坐在橋欄杆上，二人互打，她往後躺下去
    了．．．」（見本院卷廿九頁背面），依被告所供，被害人係自橋上跌落地面死
    亡，惟依前述法醫解剖鑑定之結果，被害人係「因酒後頸部受扼窒息死亡後棄屍
    發生眾多死後鈍挫傷骨折」，有上開鑑定書可稽，嗣經本院向台北市政府查明案
    發地點之麥帥二橋南港出口匝道至地面之高度有十一．三公尺，此有台北市政府
    工務局養護工程處函一紙在卷可查（見本院卷一六二頁），在此種高度下，人體
    跌落地面所呈現之情形如何？本院再次函查法務部法醫研究所，據該研究所函復
    稱：「死後自橋上十一．三公尺高處拋下，因多處鈍挫傷，為死後發生生活反應
    弱，不應是橋上跌落，而是死後棄屍」等情（見本院卷一六五頁），可證被害人
    並非生前由橋上掉落地面，而是被害人死亡後，被告將屍體拋至橋下，是被告所
    辯被害人不知如何躺下而掉落橋下云云，並不可採。
  (五)參以被告經Ｐｏｌｙｇｒａｐｈ儀器，以ＭＧＯＴ、ＳＡＴ、ＳＴ諸法測謊結果
    ，被告關於「你有搶奪高女行動電話、太陽眼鏡、洗髮券、藥浴貴賓卷等物品嗎
    ？」「八十八年八月二十五日凌晨，你有掐高女的脖子嗎？」等問題，所為「沒
    有」的回答，均呈不實之反應，有內政部警政署刑事警察局八十八年十一月十二
    日刑測鑑字第八七二六號測謊鑑驗通知書可稽，又被告之Ｌ二九四九號汽車右前
    座椅套後袋內血跡、左右後座踏墊血跡與被害人左手指甲血液ＤＮＡ之ＨＬＡ－
    ＤＱＡ１、ＰＭ型別相符，其中右前座椅套後袋內血跡，與被害人左手指甲ＤＮ
    Ａ之ＳＴＲ型別亦相符，有同年十一月十一日（八八﹚刑醫字第八九八０二號鑑
    驗書內容可證，均足以佐證被告於警方初訊中所供述為搶奪被害人之財物，而與
    被害人發生打鬥之自白為真實。
  (六)此外，復有在被告所駕駛車號ＤＨ一七四０號小貨車車輛內所扣得被害人高德彤
    所有之太陽眼鏡、手機一只、洗頭髮折價券四張、藥浴貴賓券十張，該等遺物經
    被告承認為被害人所有，且經被害人之母親曹鴻雅、及被害人之朋友胡思勤到庭
    證實為被害人所有，得為佐證。另曹鴻雅、胡思勤復證實被害人當天背包內尚有
    不詳金額之現金，惟被告自始否認有取得被害人之現金，且證人亦不確知被害人
    背包中究有多少之現金，故此部分尚難於證明被告有強劫被害人之現金。綜上所
    述，被告所辯，不足採信，被告犯行洵堪認定。
二、核被告所為係懲治盜匪條例第二條第一項第六款之強劫而故意殺人罪及同法第二
    百四十七條第一項之遺棄屍體罪，被告所犯強盜殺人與遺棄屍體二罪間有方法結
    果之牽連關係，應依刑法第五十五條規定，從一重之強劫而故意殺人罪論處。又
    查被告所以為本件犯行，實係受被害人辱罵之刺激，且嗣後亦坦承部分犯行，次
    本院調查時，並願以書信向被害人之家屬致歉，於九二一地震時，猶自資主動前
    往救災，良心尚未泯滅，本院懲治盜匪條例第二條第一項所定法定本刑為唯一死
    刑尚嫌過重，爰依刑法第五十九條之規定減輕其刑。原審予以論罪科刑固非無見
    ，惟查：(1)被告在車上即刺傷被害人，原審對此未為適當之認定；(2)依最高法院
    八十八年度台上字第五五三三號判決所示：「懲治盜匪條例係經立法院於四十六
    年六月五日循立法程序修正公布施行之法律，並將原第八條『依特種刑事案件訴
    訟條例審理』及第十條『施行期間定為一年，必要時得以命令延長』之規定刪除
    ，原第九條改為第八條，第十一條改為第九條。考其刪除第十條之立法本意，係
    為期遏止盜風，改善治安，認本條例第一條至第七條及原第九條（修正後為第八
    條）均仍有施行之必要，因將本條例改為經久施行之常態性刑事特別法，並重新
    調整條次，形式上雖稱為修正，實質上已具重新全部立法之性質，自屬現行有效
    施行之法律」觀之，懲治盜匪條例仍是有效之法律，原審誤為無效之法律尚有未
    洽。檢察官上訴原判決誤認懲治盜匪條例失效為不當一節為有理由，應由本院撤
    銷原判決有關強劫故意殺人罪部分之判決予以改判。爰審酌被告所為強劫故意殺
    人危害社會治安，對大眾心理造成重大驚懼及不安，於犯罪後雖未能與被害人家
    屬達成民事和解，唯以書信向被害人家屬致歉，犯後能坦承全部犯行；惟被告無
    前科犯行，有台灣高等法院被告全國前案紀錄表附卷可憑，且於本案警訊、偵、
    審中均見其悔意，於九二一地震時，猶自資主動前往救災，足見被告尚非天良盡
    喪，而非有使與社會永久隔離之必要，量處無期徒刑，且就所宣告無期徒刑部分
    ，宣告褫奪公權終身。被告作案使用之起子一支，業據被告供陳已丟棄，無從沒
    收，且被告盜匪所得之財物，其中手機一支（NOKIA6138）、EMPORLOAPMANI太陽
    眼鏡一副、馬槽三溫暖貴賓券十張、及妙姿美容院洗髮券四張應發還被害人之父
    母高祖權、曹鴻雅外，其餘已花費滅失，業經被告供明，爰不諭知發還，併此敘
    明。
乙、上訴駁回部分：
一、公訴意旨另以：乙○○於八十八年八月廿九日凌晨許，在台北市中山區搭載劉智
    明等五名客人前往南京東路某處，嗣因劉智明酒醉不慎將0000000000
    門號手機遺失在計程車上，乙○○見該手機遺失在車上，未將該手機送警方招領
    ，竟意圖為自己不法之所有予以侵占據為己有。嗣於八十八年九月廿八日廿三時
    許，在桃園縣林口鄉○○○○道南往北匝道旁，為警查獲並扣得該000000
    0000門號手機。
二、按犯罪事實應依證據認定之，無證據不得推定其犯罪事實，又不能證明被告犯罪
    者，應諭知無罪之判決，刑事訴訟法第一百五十四條、第三百零一條第一項定有
    明文。再按認定不利於被告之事實，須依積極證據，苟積極證據不足為不利於被
    告事實之認定時，即應為有利於被告之認定，更不必有何有利之證據，最高法院
    著有三十年上字第八一六號判例可資參照。
三、本件公訴人認被告涉有刑法第三百三十七條之侵占遺失物罪嫌，無非係以：在被
    告所駕駛之貨車內扣得劉智明遺失之手機，執為論據。
四、訊據被告否認涉有右揭公訴人所指之侵占遺失物犯行，辯稱：系爭手機並非撿來
    的，係由伊向不詳之計程車乘客以新台幣一千元購入等語。經查：上開劉智明之
    手機，確為劉智明於八十八年八月二十九日凌晨四時許，在台北市中山區所遺失
    ，然遺失之地點究為計程車上，或酒店，劉智明無法確定，此業據劉智明於警訊
    中敘明，而劉智明及當時一同乘坐計程車之張銘光，到院指認，復無法確定曾坐
    過被告所駕駛之計程車，是無從認定劉智明在被告之計程車上遺失手機。再按持
    有贓物，在社會生活經驗上，合理上原因非一，不能以被告持有贓物，忖度被告
    取得贓物之來源，被告既非無可能以故買贓物之犯罪手段取得該贓物，自不能因
    其來源交待不清而任意推定，致違刑事訴訟法發覺真實之原則。本件並無積極證
    據足以證明該查獲之劉智明手機，係被告所侵占，自不能遽論以侵占遺失物罪責
    。綜上所述，公訴人僅因被告持有劉智明所遺失之手機，即推定其涉有侵占遺失
    物罪嫌，尚嫌速斷。此外，復查無其他積極證據足資認定被告有何侵占遺失物之
    犯行，揆諸前揭條文及判例意旨，自屬不能證明被告犯罪，從而原審為無罪判決
    之諭知核無不當，檢察官上訴未具體指摘此部分有何不當之處，其上訴自屬無理
    由，此部分應駁回其上訴。至被告是否另涉有故買贓物罪嫌，應待本案判決確定
    後，由檢察官另行偵辦，附此敘明。
據上論斷，應依刑事訴訟法第三百六十八條、第三百六十九條第一項、第三百六十四
條、第二百九十九條第一項前段、懲治盜匪條例第二條第一項第六款、第七條第一項
、刑法第十一條前段、第二百四十七條第一項、第五十五條、第三十七條第一項，判
決如主文。
本案經檢察官李進誠到庭執行職務。
中      華      民      國    九十      年      三      月    二十六    日
                              臺灣高等法院刑事第十三庭
                                  審判長法  官  蔡    燉
                                        法  官  李  春  地
                                        法  官  周  占  春
右正本證明與原本無異。
如不服本判決應於收受送達後十日內向本院提出上訴書狀，其未敘述上訴之理由者並
得於提起上訴後十日內向本院補提理由書（均須按他造當事人之人數附繕本）。
                                        書記官  蕭  麗  珍
中    華    民    國     九十     年       三       月      二十七      日
附錄本判決論罪科刑法條
懲治盜匪條例第二條第一項第六款
有左列行為之一者，處死刑：
六、強劫而故意殺人或使人受重傷者。
刑法第二百四十七條第一項
損壞、遺棄、污辱或盜取屍體者，處六月以上五年以下有期徒刑。


司法院資訊處製作；財團法人民間司法改革基金會備份。
